【裁判字號】    96,上重更(一),50
【裁判日期】    980818
【裁判案由】    殺人
【裁判全文】
臺灣高等法院刑事判決            96年度上重更(一)字第50號
上  訴  人
即  被  告  戊○○
選任辯護人  李勝雄律師
            徐揆智律師
            林幸慧律師
上  訴  人
即  被  告  丁○○
選任辯護人  扶助律師吳尚昆
            扶助律師李怡卿
上  訴  人
即  被  告  乙○○
選任辯護人  扶助律師錢裕國
上  訴  人
即  被  告  甲○○
選任辯護人  扶助律師周佳弘
上  訴  人
即  被  告  丙○○
                    弄27號3.
選任辯護人  韓邦財律師
            魏釷沛律師
            扶助律師黃俊六
上列上訴人等因殺人案件，不服臺灣宜蘭地方法院94年度重訴字
第10號，中華民國95年8月11日第一審判決（起訴案號：臺灣宜
蘭地方法院檢察署94年度偵字第2894號、第3047號、追加起訴案
號：95年度偵緝字第42號、44號），提起上訴，經最高法院發回
更審，本院判決如下：
    主  文
原判決關於戊○○、丁○○、丙○○、乙○○、甲○○殺人部分
及其等定執行刑部分均撤銷。
戊○○共同殺人，處無期徒刑，褫奪公權終身。
丁○○共同殺人，處無期徒刑，褫奪公權終身。
乙○○共同殺人，處無期徒刑，褫奪公權終身。
甲○○共同殺人，累犯，處無期徒刑，褫奪公權終身。
丙○○共同殺人，處無期徒刑，褫奪公權終身。
    事  實
一、甲○○前因竊盜案件，經臺灣桃園地方法院以90年度壢簡字
    第1016號判處有期徒刑2月確定，甫於民國91年8月7日易科
    罰金執行完畢。
二、緣戊○○係址設台北縣三重市○○街210巷3號1樓「弘美室
    內裝修工程有限公司」（下稱弘美公司）負責人，從事裝潢
    整修工程，周聖主係址設台北市松山區○○○路○段171號6
    樓之3「嘉石有限公司」、「嘉業有限公司」（下稱嘉石公
    司、嘉業公司）實際負責人，經營大理石等建築石材買賣，
    雙方公司間自94年2月間起，即有業務交易往來，並有互開
    支票之行為。戊○○明知其以弘美公司名義所簽發如附表所
    示之支票14紙，均係其交付予嘉業公司及嘉石公司之周聖主
    ，並非於94年6月13日在台北市○○○路○段171號6樓之3遺
    失，惟因周聖主以嘉業公司名義開立給弘美公司交換使用之
    支票共18張，面額合計新臺幣（下同）809萬9434元全數未
    兌現，戊○○為拒絕履行附表所示14張支票之兌現票款責任
    ，竟自94年6月17日起至94年7月5日止附表所載時間，於附
    表所示之14張支票發票日屆至前，至附表所載付款人所在地
    ，接續填具各支票之票據掛失止付通知書、遺失票據申報書
    ，由付款人轉予台北市票據交換所及台北市政府警察局、台
    北縣警察局，而向有偵查犯罪職務之警察機關申報上開票據
    遺失，未指定犯人而為誣告 (所涉準誣告罪，經原審判處有
    期徒刑4月，嗣撤回上訴而確定)。
三、事後戊○○要求周聖主出面承認侵占附表所示之14張支票期
    以脫免自身誣告刑責，及給付票款，惟為周聖主所拒，戊○○遂對周聖主心生不滿，乃於94年7月間，委由其公司工地
    主任楊勝欽介紹認識之丁○○出面為其處理該票據債務問題
    ，丁○○再邀約乙○○出面，戊○○、楊勝欽、丁○○、乙○○（綽號「小黑」）4人（戊○○、丁○○所涉共同私行
    拘禁部分，業經本院前審以95年度上重訴字第69號分別判處
    有期徒刑4年、3年6月，並經最高法院以96年度台上字第438
    2號判決上訴駁回確定；乙○○所涉共同私行拘禁部分，經
    原審判處有期徒刑1年，經撤回上訴而確定）共同商議欲以
    強押拘禁周聖主之方式，迫使周聖主願承擔侵占之刑責或償
    付前開票款，戊○○並應允事成後給付丁○○報酬100萬元
    。戊○○等4人商妥後，便推由乙○○再找甲○○（綽號「
    大頭」）、丙○○（綽號「巴吉仔」）、林志華（其3人所
    涉共同私行拘禁部分，均經本院前審以95年度上重訴字第69
    號分別判處有期徒刑3年2月、3年、3年，並經最高法院以96
    年度台上字第4382號判決上訴駁回確定）及陳玟溢（原審通
    緝中）共同參與，彼等乃共同基於私行拘禁之犯意聯絡，於
    94年7月26日14時許，先由戊○○邀約周聖主前來弘美公司
    再次商談上開票據債務糾紛，但仍為周聖主所拒，適因周聖
    主另須前往台北市○○○路與敦化北路口之「小巨蛋」工地
    處理他事，便由周聖主駕駛其所有車號Z2—7512號自小客車
    ，載同戊○○及楊勝欽共同前往，同時丁○○、乙○○則安
    排甲○○、陳玟溢、丙○○及林志華共乘車號H7—2776號自
    用小客車，在弘美公司附近路口守候埋伏，欲俟周聖主返回
    後即將之押走，丁○○、乙○○2人則另在弘美公司之辦公
    室內等候。嗣於94年7月26日17時許，周聖主駕駛上開車輛
    載同戊○○、楊勝欽返抵弘美公司前時，在旁埋伏之甲○○
    、丙○○、陳玟溢與林志華便趁機靠近該車輛並欲開啟駕駛
    座之車門，然因該車門上鎖無法打開，周聖主見狀即加速欲
    逃離，然僅行駛約10公尺許，坐在副駕駛座之戊○○即抽出
    車鑰匙，使車輛熄火停止，並與楊勝欽開啟車門下車，將車
    鑰匙交予丙○○，丙○○、甲○○及林志華隨即上車，甲○○即持無殺傷力之改造手槍喝令周聖主坐至後座，並以膠帶
    纏繞周聖主雙眼、以手銬拷住周聖主雙手控制其行動，再由
    丙○○駕駛該車，陳玟溢則另駕駛原自用小客車尾隨在後共
    同駛離現場，戊○○與楊勝欽即返回辦公室與丁○○、乙○○會合。丙○○等人駕駛上開車輛依乙○○之指示，先將周
    聖主押往桃園縣中壢市○○路桃園大圳附近某處空屋拘禁，
    以等候戊○○等人到場，嗣後戊○○、楊勝欽、乙○○、丁○○到達該空屋，戊○○再度要求周聖主應允承擔侵占刑責
    或償付附表所示票款，周聖主仍抗拒不從，戊○○、楊勝欽
    、丁○○與乙○○便先行離去，另由甲○○、丙○○、林志
    華、陳玟溢銜乙○○之命，共同將周聖主帶往桃園縣桃園市
    ○○路96巷13號4樓之2處拘禁，於拘禁期間由甲○○、丙○○、林志華、陳玟溢輪流加以看管周聖主，甲○○、丙○○
    及陳玟溢並以安眠藥餵食周聖主，以控制周聖主之行動，欲
    以此強行拘禁之方式，令周聖主解決與戊○○間之債務糾紛
    ，至94年7月28日晚間約10時許，因輪朱文峰、丙○○前往
    看管，林志華、陳玟溢遂先行離去。
四、嗣於94年7月28日晚間，周聖主於遭餵食安眠藥後，出現身
    體不適之症狀，甲○○先撥打電話告知乙○○此一情況並前
    往與之會合，乙○○即於該晚11時38分許以電話聯繫丁○○
    稱「周聖主始終不願配合，放人亦不可行，欲將周聖主殺害
    」，丁○○再透過無殺人犯意之楊勝欽聯絡到戊○○，戊○○旋於當晚11時43分許電話聯繫丁○○，丁○○遂詢問戊○○將周聖主殺害之意見，經戊○○同意後，戊○○、丁○○
    、乙○○、甲○○、丙○○即另行基於殺人之犯意聯絡，戊○○即推由丁○○、乙○○、甲○○3人於翌日（即94年7月
    29日）凌晨零時許，返回桃園市○○路拘禁周聖主處，由丙○○將尚有模糊意識之周聖主揹下樓，再由丙○○駕駛周聖
    主之Z2—7512號自小客車，載同周聖主及甲○○，乙○○、
    丁○○則駕駛車號H7—2776號自小客車，一同找尋偏僻山區
    欲將周聖主殺害棄屍，途中丁○○、丙○○並先在桃園縣龜
    山鄉○○○路2之3號「普利大賣場」購買帆雨布、膠帶及大
    型黑色塑膠袋等物預為殺害棄屍之用，旋繼續前往台北縣新
    莊市○○路山區，並選定「廣濟幹41號」電線桿渺無人跡之
    處後，由丁○○、乙○○在旁把風，丙○○則抓住周聖主身
    體，由甲○○以雙手摀住尚有氣息之周聖主口鼻，並由甲○○與丙○○以紅白相間之塑膠袋蒙住周聖主頭部，再將綁在
    頸部紅白相間塑膠袋之開口處以膠帶纏繞密封，且以膠帶綑
    綁周聖主雙手、雙腳，並用所購買之大型黑色塑膠袋套住周
    聖主身體，再用膠帶層層密封，最後再以帆布包裹周聖主身
    體後，將周聖主推落山谷，終造成周聖主頭部因遭塑膠袋及
    膠帶綑綁密封而窒息死亡。之後，丁○○、乙○○、甲○○
    、丙○○4人於94年7月29日凌晨4、5時許，駕車至宜蘭縣蘇
    澳鎮南方澳內埤漁港，將周聖主之Z2—7512號自小客車推落
    入海（丁○○、丙○○所涉共同毀損該車部分，業經本院前
    審以95年度上重訴字第69號分別判處有期徒刑1年6月、1年
    確定；乙○○、甲○○所涉共同毀損該車部分，亦經原審分
    別判處有期徒刑1年、1年2月，經撤回上訴而確定），嗣後
    丁○○、乙○○、甲○○、丙○○即共同駕駛車號H7－2776
    號自用小客車離去現場，返回桃園。事後戊○○果依約於94
    年8月初某日給付100萬元報酬予丁○○，丁○○再將其中80
    萬元分予乙○○，乙○○則分給甲○○、丙○○各5萬元。
五、嗣因有目擊者目睹丁○○、乙○○、甲○○、丙○○在宜蘭
    縣蘇澳鎮南方澳內埤漁港之棄車行為而報警，經警派員撈起
    Z2—7512號自小客車並採集車上跡證，循線於94年9月27日
    下午1時許，逮捕戊○○、丁○○、乙○○、甲○○等人，
    復於94年9月28日凌晨，在台北縣新莊市○○路山區「廣濟
    幹41號」電線桿旁之棄屍地點尋獲周聖主之屍體，始察知上
    情。丙○○自知法網難逃，於95年2月7日上午10時許，主動
    向警方投案。
六、案經被害人周聖主配偶壬○○訴由宜蘭縣警察局報請臺灣宜
    蘭地方法院檢察署檢察官偵查起訴及追加起訴。
    理  由
甲、程序方面：
一、上訴人即被告戊○○、丁○○、乙○○、甲○○、丙○○於
    警詢之供述，敘及個人之犯罪情節部分，為其等本人之陳述
    ，無傳聞法則之適用，具有證據能力；被告戊○○、丁○○
    、甲○○、丙○○於警詢中敘及其他同案被告之部分，係屬
    本件被告以外之人於審判外之陳述，被告戊○○、丙○○及
    其等辯護人於本院並對此爭執，且查無此等陳述有傳聞法則
    之例外情形，應認均無證據能力。
二、被告乙○○於警詢敘及其他同案被告之陳述，固為審判外陳
    述，惟被告乙○○就其於94年7月28日晚上11點多打電話聯
    絡丁○○告知周聖主身體不適、丁○○於棄屍當時有在現場
    、丁○○交付之80萬元非借款並有分給丙○○、甲○○等細
    節，業據其於警詢時陳述具體明確。嗣於94年9月28日及94
    年12月6日檢察官偵訊時，經檢察官告以偽證刑責後，其就
    於94年7月28日打丁○○電話通知周聖主狀況、棄屍時丁○○有在場、有拿丁○○交付之80萬元分給丙○○、甲○○等
    節，具結亦為相同之陳述，並稱：警詢所言屬實等語甚詳（
    第3047號偵卷(二)第104、220頁），且未陳稱警詢時有何遭到
    非法取供或陳述錯誤之情形，堪認其於警詢時並未遭受任何
    外力壓迫，所述應係出於其自由意志無疑。反觀被告乙○○
    嗣於原審時翻稱：丁○○於棄屍時並未在場、丁○○交付之
    80萬元為借款云云，顯與前揭警、偵訊中所為證述不符，且
    與同案被告丁○○於94年9月28日、甲○○於94年9月28日、
    丙○○於95年2月7日於偵訊之證述情節不符（第2894號偵卷
    (一)第55至59頁、第71至73頁、第44號偵緝卷第33至35頁）。
    並依被告甲○○於偵訊陳稱：伊在看守所有拿到一張丁○○
    託人交給伊的紙條，紙條上寫明要伊日後偵訊時說他沒有到
    過林口棄屍現場，只有跟伊等到蘇澳丟車，如果他能出去的
    話，會寄錢給伊等還在看守所的人及伊等之家人等語（第28
    94號偵卷(一)第247至248頁），足見被告乙○○於警詢之陳述
    ，距案發日約僅隔2個月，記憶清晰，較不易匿飾及衡量其
    等間之利害關係，且無非出於自由意志之情形，其於警詢中
    對其與其他同案被告間就殺人分工之上揭事由，皆描述詳細
    具體，並與偵訊具結之證詞相符，相較其嗣於原審上揭不一
    之證詞，或因同案被告丁○○上揭紙條之請託，故為有利被
    告丁○○之證詞，亦無違常情。應認其於警詢中之陳述，具
    有較為可信之特別情況，且該陳述實為證明被告丁○○犯罪
    存否所必要，依刑事訴訟法第159條之2規定，應認被告乙○○於警詢所述有證據能力。
三、被告丁○○及其辯護人雖以被告丁○○於94年9月28日21時
    許，在宜蘭地方法院檢察署接受檢察官偵訊時所為之自白、
    於94年9月29日1時30分許，在宜蘭地方法院接受法官訊問時
    所為之自白，均係因受到承辦警員之誘導所致，故上開自白
    均無證據能力為由置辯。惟被告丁○○於94年9月28日21時
    許，接受宜蘭地方法院檢察署檢察官偵訊時、於94年9月29
    日1時30分許，接受原審法官訊問時，均有其委任之辯護人
    蕭伍榮律師在場，各該訊問筆錄之內容亦經被告丁○○及辯
    護人蕭伍榮律師簽名確認，是上開二份筆錄之內容，確係被
    告丁○○基於自由意志所為之陳述，被告丁○○此部分自白
    具有任意性，要無疑問。本院並審酌被告丁○○在案發當時
    年約35歲，顯係具相當生活智識經驗之成年人，倘被告丁○○確無殺人等行為，衡情其當堅詞否認，豈有受警員誘導，
    遂捏造不利於己之供述，自白犯下殺人等犯行之理？是被告
    丁○○及辯護人前揭所辯，顯非實情，自不足採。從而，被
    告丁○○於94年9月28日21時許，接受宜蘭地方法院檢察署
    檢察官偵訊時所為之自白、於94年9月29日1時30分許，接受
    原審法官訊問時所為之自白，既不違背取證程序，核屬其自
    由意志而為陳述，自具有證據能力。
四、被告戊○○於94年10月4日、乙○○於94年9月28日及94年12
    月6日、甲○○於94年9月28日及94年10月4日、丙○○於95
    年2月7日均於偵訊時之證詞，均經以證人身分具結在卷，合
    於法定要件，且依刑事訴訟法規定檢察官代表國家偵查犯罪
    、實施公訴，依法有訊問證人之權，證人須具結，而實務運
    作時，偵查中檢察官向被告以外之人所取得之陳述，原則上
    均能遵守法律規定，不致違法取供，其可信性極高。被告戊○○之辯護人雖主張其他被告偵訊之證詞無證據能力，惟其
    並未提出該等證詞有何顯有不可信之具體情況，況且被告戊○○、乙○○、甲○○、丙○○亦於原審具結接受詰問，已
    保障上揭被告於訴訟上之程序權。復經原審及本院於審判期
    日就上開證據進行調查、辯論，應認均有證據能力。
五、被告丁○○94年9月28日偵訊證詞之部分：
  (一)按證人有刑事訴訟法第181條之情形者，應告以得拒絕證言
    ，同法第186條第2項著有規定。然拒絕證言權，專屬證人之
    權利，非當事人所得主張，證人拒絕證言權及法院告知義務
    之規定，皆為保護證人而設，非為保護被告，法院或檢察官
    違反告知義務所生之法律效果，僅對證人生效，故違反告知
    義務之證人證詞，對訴訟當事人仍具證據能力，至證據之證
    明力如何，則由法院依具體個案判斷之（最高法院95年度台
    上字第909號判決意旨可參）。是本件被告丁○○於94年9月
    28日於偵訊時雖以證人身分具結（第2894號偵卷(一)第55至58
    頁），檢察官縱未告知得拒絕證言，然此法律效果僅對被告
    丁○○本人發生，對其餘被告戊○○、乙○○、甲○○、丙○○而言，揆諸上揭說明，均有證據能力。
  (二)被告丁○○於94年9月28日偵訊時以證人身分具結作證，檢
    察官雖未踐行刑事訴訟法第186條第2項所規定告知拒絕證言
    之義務，然刑事訴訟法並無禁止被告不得於公訴程序中為證
    人之規定，自得以證人身分訊問之（最高法院18年院字第11
    5號判例意旨可參）；且檢察官以證人身分訊問被告時，被
    告於訊問時實同具有被告及證人身分，且本院權衡刑事訴訟
    係以確定國家具體之刑罰權為目的，基於維持正當法律程序
    、司法純潔性及抑止違法偵查之原則，實施刑事訴訟程序之
    公務員固不得任意違背法定程序；至於違背法定程序所取得
    之證據，若不分情節，一概以程序違法為由，否定其證據能
    力，從究明事實真相之角度而言，難謂適當，且若僅因程序
    上之瑕疵，致使許多與事實相符之證據，無例外地被排除而
    不用，例如案情重大，然違背法定程序之情節輕微，若遽捨
    棄該證據不用，被告可能逍遙法外，此與國民感情相悖，難
    為社會所接受，自有害於審判之公平正義。因此，為兼顧程
    序正義及發現實體真實，應就個人基本人權之保障及公共利
    益之均衡維護，依比例原則及法益權衡原則，予以客觀之判
    斷。本件被告丁○○涉嫌觸犯者為殺人罪，而被告丁○○於
    94年9月28日偵訊及94年9月29日原審訊問時，均始終坦承犯
    罪，陳述亦大致相同，94年9月28日偵訊時亦有其委任之辯
    護人蕭伍榮律師在場，本院就上開一切情狀綜合考量後，認
    檢察官94年9月28日以證人身分訊問被告丁○○時，漏未告
    知得拒絕證言權，尚非明知違法並故意為之，就侵害被告權
    益之輕重而言，該證據取得之違法並非對被告訴訟上防禦產
    生絕對不利益之影響，故本院參酌刑事訴訟法第158之4條所
    規定之精神，參酌人權保障及公共利益精神之維護，爰認該
    次偵訊筆錄對被告丁○○而言，仍具證據能力。
六、本院下列所引用卷內之文書證據、證物之證據能力部分，並
    無證據證明係公務員違背法定程序所取得，且檢察官、被告
    、辯護人等於本院亦均未主張排除下列文書證據、證物之證
    據能力，且迄本院言詞辯論終結前均未表示異議，本院審酌
    前揭文書證據、證物並非公務員違背法定程序所取得，亦無
    顯有不可信之情況，依刑事訴訟法第158條之4反面解釋及第
    159條之4之規定，應認均有證據能力。
乙、實體方面：
壹、就上揭妨害自由部分，業據被告戊○○、丁○○、乙○○、
    甲○○、丙○○於偵訊時自白在卷（第2894號偵卷(一)第55至
    57頁、第95至96頁、第248至250頁、第365頁、第321號相驗
    卷第3、4頁、第44號偵緝卷第33之1頁），被告甲○○並於
    原審坦承不諱（原審卷(三)第114、120、121頁），核與同案
    被告林志華於偵訊證述、陳玟溢於偵訊供述情節相符（第44
    號偵緝卷第17至19頁、第2894號偵卷第319頁)，復有現場模
    擬指認相片17張、內政部警政署刑事警察局94年11月15日刑
    鑑字第0940154119號槍彈鑑定書在卷可稽，及改造手槍1 支
    扣案可資佐證。且被告戊○○、丁○○、乙○○、甲○○、
    丙○○及同案被告林志華此部分犯行分別經原審、本院前審
    及最高法院判決有罪確定（戊○○、丁○○所涉共同私行拘
    禁部分，業經本院前審以95年度上重訴字第69號分別判處有
    期徒刑4年、3年6月，並經最高法院以96年度台上字第4382
    號判決上訴駁回確定；乙○○所涉共同私行拘禁部分，經原
    審判處有期徒刑1年，經撤回上訴而確定；甲○○、丙○○
    、林志華3人所涉共同私行拘禁部分，均經本院前審以95年
    度上重訴字第69號分別判處有期徒刑3年2月、3年、3年，並
    經最高法院以96年度台上字第4382號判決上訴駁回確定）。
    至於楊勝欽所涉共同私行拘禁部分，雖經臺灣宜蘭地方法院
    檢察署以94年度偵字第2894號、第3047號為不起訴處分確定
    ，惟據被告戊○○於警詢陳稱：伊是透過伊公司工地主任楊
    勝欽介紹認識丁○○（第3047號偵卷(二)第9頁）、於偵訊證
    稱：94年7月26日當天伊與周聖主先約在三重的公司見面，
    伊就告知丁○○說周聖主今天會出現，伊若談不攏，丁○○
    會以暴力威脅他，之後伊與周聖主及楊勝欽3人一起開車去
    小巨蛋，回來時也是3人一起回來，楊勝欽當時坐在後座，
    丙○○他們上車後就把周聖主押至中壢工寮，伊有與楊勝欽
    一同前往該工寮，看到周聖主被膠帶綁住眼睛等語（第2894
    號偵卷(一)第249至250頁）；被告丁○○亦於本院陳稱：楊勝
    欽、庚○○對伊等要帶被害人到公司討論債務部分的事知情
    ，後來到中壢空屋時他們兩位也在場，但殺人時沒有在場，
    伊等並沒有供出他們兩個，因伊沒有錢，所以才想要他們兩
    個提供錢給乙○○等語（本院更(一)審卷(二)第193頁）；被告
    甲○○亦於原審陳稱：伊等要上周聖主車子時，當時他車上
    還有戊○○及別外一個人等語（原審卷(一)第34頁）。並參酌
    楊勝欽於被告乙○○、甲○○、丙○○、同案被告林志華羈
    押在臺灣宜蘭看守所時，曾多次接見並給付金錢，此有臺灣
    宜蘭看守所保管金接見收入明細表在卷可憑（本院更(一)審卷
    (二)第122、135、146頁），足見楊勝欽不僅介紹被告丁○○
    予被告戊○○認識，並與被告戊○○一同搭乘周聖主所駕駛
    之車輛，於周聖主被押到中壢工寮時，猶與被告戊○○共同
    前往，應認楊勝欽就私行拘禁周聖主部分確有共同謀議及參
    與，否則被告戊○○豈會讓毫無知情之人一同搭乘周聖主車
    輛、前往中壢工寮，而甘冒拘禁周聖主一事遭揭露之風險？
    楊勝欽又何需於被告乙○○等人在押時多次接見並給付金錢
    ？故本院基於上揭證據，仍認楊勝欽係私行拘禁之共犯，合
    先敘明。
貳、茲就各被告之辯解及本院認定理由分敘如下：
一、被告戊○○部分：
    訊據被告戊○○固坦承門號0000000000、0000000000、0000
    000000、02—00000000號電話為其所使用之事實（原審卷(一)
    第208頁），惟矢口否認有殺人犯行，辯稱：伊不知道甲○○他們把周聖主帶到秀山路，也不知道他們有餵周聖主吃安
    眠藥，94年7月28日晚上丁○○並沒有打電話詢問伊要把周
    聖主殺害，伊也沒有指示他們把周聖主殺害，當天晚上伊打
    給丁○○的電話通話時間只有21秒，是進入語音信箱，丁○○並沒有接聽。後來乙○○他們把周聖主從秀山路帶到廣濟
    幹41號電線桿附近，用塑膠袋、帆布袋、膠帶包裹周聖主後
    丟棄的事，伊事先不知道，也沒有參與。事後是因為生意上
    往來而與甲○○等人吃飯，所交給丁○○之100萬元是要買
    房子用的，都與周聖主的事無關。伊開給周聖主的票據，已
    經被提示，周聖主欠伊600多萬元已經拿不回來了，伊怎可
    能再花100萬元請人把周聖主殺了，伊並沒有殺人的動機云
    云。然查：
  (一)據被告丁○○於94年9月28日偵訊時證稱：在丟棄車輛的前1
    天，伊等已經計畫要把周聖主殺掉，「小黑」（乙○○）打
    電話跟伊說周聖主都不配合，所以要處理他，伊就打電話給
    戊○○說「小黑說周聖主都不配合，要把他處理掉」，戊○○就說「好」，這通電話是約在林口交流道前的事。伊、小
    黑、大頭（甲○○）、巴吉仔（丙○○）就將周聖主帶到林
    口山區，大頭先用手嗚住周聖主鼻子，再與巴吉仔用膠布綁
    周聖主的頭，最後再用帆布包起來，丟下去山下，伊在旁邊
    把風，乙○○也在旁邊等語甚詳（第2894號偵卷(一)第58頁）
    。
  (二)被告甲○○亦於94年9月28日、94年10月4日偵訊時證稱：94
    年7月28日晚上伊與丙○○在秀山路拘禁周聖主處，伊看到
    周聖主手及臉出現黑斑，跟伊講話也沒有什麼力氣，伊就打
    電話給乙○○，說出事了，伊就過去大業路丁○○公司跟他
    及乙○○會合，然後伊等3人一同回到秀山路現場，丙○○
    就把周聖主從秀山路處所扶下來，並要伊過去幫忙扶，伊記
    得周聖主當時說他想睡覺，上車後伊等就將他載到林口，到
    林口的山區時周聖主還有一點微微的心跳，伊就用雙手壓他
    的胸口，後來丙○○在外面鋪帆布，伊用耳靠近聽，他還有
    一點心跳，丙○○說沒有關係，把他抬下來，丙○○拿塑膠
    袋套住周聖主頭部並綁上膠帶，伊則用膠帶綁周聖主的腳，
    伊也有幫忙綁頭部及脖子的膠帶，伊與丙○○共同將周聖主
    抱起來往山下丟，乙○○及丁○○則全程在旁邊看。伊曾問
    丙○○東西怎麼來的，他說是他與丁○○去桃園龜山的大賣
    場買的。伊等把屍體丟棄後有再與戊○○聯絡，棄屍後約2
    、3天，戊○○又在富華酒店開2間包廂，伊與陳玟溢同1間
    ，戊○○、丁○○、乙○○同在另1間包廂，丙○○則2間跑
    ，戊○○有來跟伊等敬酒，還說辛苦了，謝謝伊等幫他處理
    事情等語（第2894號偵卷第96、248、249頁）。
  (三)被告乙○○於94年9月28日、94年12月6日偵訊時亦證稱：94
    年7月28日是丙○○打電話給伊，說餵周聖主吃安眠藥，結
    果周聖主沒有反應，伊就與丁○○趕過去，到桃園秀山路後
    ，是由伊、丙○○、甲○○及丁○○4人共同將周聖主帶走
    ，丙○○開車載甲○○及周聖主，伊與丁○○開另一部車，
    途中經過林口賣場，丙○○先進去買塑膠袋與膠布，但好像
    沒有錢，又出來找丁○○一起進去。之後由丙○○開車載甲○○及周聖主帶路，伊與丁○○開另一部車跟在後面，在林
    口山區時，丙○○、甲○○將周聖主以膠帶及帆布綑綁，伊
    與丁○○在旁邊將帆布袋打開。後來丁○○說會照鄭董談的
    索取100萬元，在周聖主死後好幾天丁○○有拿給伊80萬元
    ，伊分給丙○○、甲○○各5萬元，其他做公用基金，這筆
    錢就是處理死者的事才給伊的等語甚明（第321號相字卷第3
    、4頁、第2894號偵卷(一)第68、365、366頁）。
  (四)證人丙○○並於95年2月7日偵訊時證稱：是丁○○接到電話
    說周聖主人怪怪的，要伊等趕回去，回到該處後，丁○○在
    樓下等，伊、乙○○與甲○○就上樓，看到周聖主在抽搐，
    伊等有叫他，但他沒有反應，伊與甲○○將周聖主抬到樓下
    上周聖主的車，由伊駕駛，載周聖主、甲○○，丁○○開另
    一台車載乙○○，伊由就路找到可以丟棄周聖主的山區，在
    山區時伊、甲○○、丁○○、乙○○4人都有動手先用垃圾
    袋套住周聖主頭跟腳，然後再用膠帶綁起來，最後再用帆布
    包起來由伊與甲○○將周聖主丟下山，依照當時情形，伊有
    想過，若周聖主尚未斷氣，伊等以此方式綑綁他，會讓他窒
    息死亡，但伊是小弟，聽人辦事，是丁○○說要把周聖主包
    起來，所以伊等才一起動手等語甚明（第44號偵緝卷第33之
    1、34 頁）。
  (五)被告戊○○於94年10月4日警詢及偵訊時已自白：因伊與周
    聖主票據糾紛，當時伊已經先行在銀行止付689萬元，所以
    當丁○○跟伊說處理好了時，伊想說伊那689萬元應該不會
    損失了，所以伊在桃園市○○路丁○○的公司交付現金100
    萬元給丁○○，因為丁○○說周聖主的事情處理好了等語明
    確（第3047號偵卷(二)第37頁、第2894號偵卷第249頁）。
  (六)經核上列被告丁○○、乙○○、甲○○、丙○○之證詞與被
    告戊○○之上揭自白均相一致。且依被告乙○○於94年9月
    28日警詢時陳稱：94年7月28日晚上「11點多」，甲○○打
    電話給伊，說周聖主不合作，想要逃跑，伊等灌了大量安眠
    藥，可能出事了，要伊趕過去處理，伊立即聯絡丁○○一同
    開車趕到桃園秀山路租屋處等語（第3047號偵卷(二)第102頁
    ），經本院細繹卷附被告等人之通聯記錄所載，被告乙○○
    所申請使用之0000000000號門號確曾於94年7月28日晚上11
    時38分13秒撥打予被告丁○○使用之0000000000號門號，通
    話時間15秒，當時被告乙○○門號基地台位置於桃園縣中壢
    市○○○路63號之10樓頂，被告丁○○門號基地台位置則於
    桃園縣中壢市○○○路63號（第3047號偵卷(二)第503、520頁
    ）；之後被告丁○○旋以其使用之0000000000號門號於當晚
    11時42分20秒撥打予楊勝欽使用之0000000000號門號，通話
    時間16秒，被告丁○○門號基地台位置仍於上址，楊勝欽基
    地台位置則於桃園縣桃園市○○路189號9樓頂（第3047號偵
    卷(二)第486、503頁）；楊勝欽並即於當晚11時43分7秒以000
    0000000號門號撥打予被告戊○○使用之0000000000號門號
    ，通話時間15秒，楊勝欽門號基地台位置仍於上址，被告戊○○門號基地台位置則於臺北縣三重市○○路21號4樓（第
    3047號偵卷(二)第486頁）；被告戊○○隨即於當晚11時43 分
    40秒以0000000000號門號撥打至被告丁○○使用之00000000
    00號門號，通話時間21秒，被告戊○○、丁○○門號基地台
    位置均與上址相同（第3047號偵卷(二)第461頁）；被告丁○○復於翌日即94年7月29日凌晨零時25分16秒，以000000000
    0號門號撥打至被告乙○○使用之0000000000號門號，通話
    時間7秒（此部分並無基地台顯示，第3047號偵卷(二)第520頁
    ）；被告丁○○並於94年7月29日凌晨零時40分8秒，再以00
    00000000號門號撥打予乙○○使用之0000000000號門號，通
    話時間15秒，被告丁○○門號基地台位置則為桃園市○○路
    425巷6號，被告乙○○門號基地台位置亦改為桃園市○○○
    街98之1號7樓頂（第3047號偵卷(二)第503、520頁）；被告丁○○之妻己○○於94年7月29日凌晨1時19分11秒以其使用之
    0000000000號門號撥打被告丁○○之0000000000號，通話時
    間12秒，兩門號之基地台位置均在臺北縣樹林市○○路218
    號（第3047號偵卷(二)第503頁）；被告丁○○又於94年7月29
    日上午8時37分52秒，以0000000000號門號撥打戊○○使用
    之0000000000號門號，惟未接聽，通話0秒（第3047號偵卷
    (二)第461頁）。堪認94年7月28日當晚11點多，先由被告乙○○以電話通知被告丁○○，被告丁○○則透過楊勝欽聯絡到
    被告戊○○，再由被告戊○○立即撥電予被告丁○○，商談
    是否將周聖主殺害，之後則由被告丁○○於94年7月29日凌
    晨零時聯繫乙○○同往桃園市○○路會面，被告丁○○並於
    94年7月29日凌晨1時許與被告丙○○、甲○○、乙○○等人
    共同駕車往臺北縣方向行駛。被告其等彼此間於當晚11時多
    開始通話密接緊湊，顯係如被告乙○○、甲○○、丙○○上
    揭所稱當時因周聖主身體不適，方有前揭緊密之通話往來。
    而被告丁○○雖於94年9月28日偵訊時稱係其打電話給戊○○云云，惟此顯核與上揭通聯記錄不符，通聯記錄顯示係被
    告丁○○撥電話予楊勝欽，再由楊勝欽代為聯絡被告戊○○
    ，旋由被告戊○○撥話予被告丁○○，而被告丁○○故為上
    揭陳述，僅係為迴護楊勝欽，唯恐楊勝欽涉及共同私禁部分
    遭查獲（丁○○於94年9月28日為上揭陳述，楊勝欽直至94
    年12月22日才就妨害自由部分經檢察官為不起訴處分。殺人
    部分，楊勝欽僅代丁○○聯繫戊○○，之後則由戊○○直接
    與丁○○商談，難認楊勝欽有何殺人犯意聯絡），此部分已
    詳如理由壹所載，是以，被告丁○○方於偵訊時佯稱係其撥
    話給戊○○，此部分陳述既與通聯記錄不符，即無足採信。
    而被告戊○○撥打被告丁○○門號僅距被告丁○○撥電予楊
    勝欽之時間約1分20秒，當時既因周聖主身體不適之突發情
    況而為聯繫，則被告丁○○顯係在等待被告戊○○來電為進
    一步指示，故被告戊○○稱其撥給被告丁○○門號係進入語
    音信箱，顯與當時情狀不符，難認屬實。況且，被告丁○○
    、乙○○、甲○○、丙○○與周聖主間並無仇怨糾紛，且係
    受被告戊○○之囑託要求周聖主承擔侵占刑責或償付票款，
    苟未徵得委託之被告戊○○同意，其等焉有可能自行決定殺
    害周聖主？事後又如何向委託之被告戊○○交待？應認被告
    戊○○上揭辯解，僅係事後卸責之詞，不足採信。
  (七)關於周聖主之死因，究係因被告甲○○、丙○○等餵食安眠
    藥過量致死？抑或係因被告丁○○、乙○○、甲○○、丙○○等人以塑膠袋套頭，再以膠帶纏繞頸部致窒息死亡？涉及
    被告等究係觸犯過失致死，抑或故意殺人罪名，茲析述如下
    ：
  1.餵食安眠藥之數量：
    依被告甲○○於原審陳稱：伊在27日有餵周聖主一顆安眠藥
    ，周聖主吃完安眠藥就睡了（原審卷(一)第34頁），94年7月
    27日晚上，因為周聖主睡不著，叫伊去幫他買安眠藥，伊就
    去買安眠藥餵他吃，第1次餵他吃半顆，第2次的數量不會超
    過2顆，伊只餵了這2次，伊總共買了約20顆上下安眠藥，後
    來剩下約10顆的安眠藥伊已經丟掉了等語（原審卷(一)第154
    頁），我買1包的量，約有2、30顆，是4、5天的份量，伊餵
    10到20顆，只要他醒來伊就餵他吃等語（原審卷(三)第116至
    119頁）；被告丙○○於原審供稱：甲○○說要讓周聖主好
    睡一點，打電話叫伊去買安眠藥，伊買了約20顆，他們都餵
    給周聖主吃，每次都餵3、4顆，伊沒有餵周聖主（原審卷(二)
    第18頁)，是伊與甲○○去買安眠藥，伊總共買了20顆，1次
    餵1顆或2顆，伊及甲○○各餵2、3次，陳玟溢、林志華餵了
    幾次伊不知道，後來安眠藥還有剩，剩下的安眠藥丟掉了等
    語（原審卷(二)第151頁)，甲○○去藥局買的，買了20顆，是
    放在綠茶裡，三餐後給周聖主喝等語（原審卷(三)第123頁）
    ，伊灌了5、6顆，每次都加2顆在綠茶裡給周聖主喝等語（
    原審卷(三)第155頁)；共犯林志華於原審供陳：伊只看到甲○○餵周聖主吃安眠藥，甲○○把安眠藥磨碎，1次2顆放在飲
    料裡面，伊看到餵2、3次，時間不一定等語（原審卷(二)第14
    3、234頁)。綜合上開被告等之供詞可知，被告甲○○、丙○○購買安眠藥之數量約20顆或多一點，原則上係自94年7
    月26日晚餐起，三餐飯後餵食，每次1至2顆，至同年7月28
    日晚餐後，押往山區殺害棄屍前，仍有剩餘而予以丟棄，堪
    予認定。以每餐2顆，前後7餐計，共餵食約14顆，與其等供
    述頗相符合。
  2.關於被害人致死原因：
  「被害人周聖主係於手、腳遭膠帶綑綁、眼睛遭膠帶及毛巾
    矇住、頭部至頸部遭紅白相間塑膠袋套住，頸部部位之塑膠
    袋開口處以膠帶纏繞密封、全身遭大型黑色塑膠袋包裹，塑
    膠袋開口處以膠帶封住、最外圍再以藍白相間之帆布包裹綑
    綁後，遭人丟棄於山谷中，於發現時已死亡」之事實，業經
    臺灣宜蘭地方法院檢察署檢察官督同法醫師相驗、解剖查明
    屬實，並製有相驗筆錄、相驗屍體證明書及相驗解剖相片、
    現場相片附卷可資佐證（第321號相卷第12至22、26、39、4
    1頁、第3047號偵卷(二)第343至388頁、第433至441頁）。
  依卷附法務部法醫研究所鑑定人陳明宏署名之該所（94）醫
    鑑字第1739號鑑定書之鑑定意見（第321號相字卷第31至38
    頁），及該所94年12月9日法醫理字第0940004980號函（第3
    047號偵卷(一)第115頁）雖均認為：周聖主之死因為「疑因遭
    強灌安眠藥過量致死，或給予安眠藥昏迷後，遭以塑膠袋蒙
    住頭部窒息死亡」，鑑定人陳明宏於95年6月9日於原審接受
    詰問時仍相同之看法（原審卷(三)第245至251頁）。然鑑定人
    陳明宏於95年6月23日原審審理時到庭具結證述：依宜蘭縣
    警察局警刑偵二字第0940008643號卷第382頁的照片，可以
    看出被害人的頭、臉部相較於胸部等部位較潮濕，頭、臉部
    有遭水浸潤的情形，可能是因為死者頭部遭塑膠袋蒙住時仍
    有呼吸的情況，造成塑膠袋內產生凝結的水份，所以才會造
    成死者頭、臉部遭水浸潤的情形，所以伊認為死者頭部遭套
    住塑膠袋時仍有呼吸，死亡原因應該就是窒息死亡，死因就
    是給予安眠藥昏迷後遭以塑膠袋矇住頭部窒息死亡。如果死
    者沒有呼吸是不會造成塑膠袋內部有水氣的凝結。從照片上
    來看，可以明顯比照死者臉部與死者胸部的皮膚，死者臉部
    與胸部只差別一層塑膠袋，比對胸部與臉部的腐敗情況不同
    ，死者臉部的皮膚感覺起來比較糜爛偏紅，看起來像是遭水
    浸潤的情形，伊推論臉部當時有水分，所以伊認為塑膠袋內
    應該有凝結水。死者臉部如果有乾的毛巾，對死者臉部皮膚
    的腐爛情形是沒有太大的影響，依相片來看，頭部有毛巾的
    部位，反而類似遭水浸潤腐爛的程度更厲害，就是因為水氣
    被毛巾吸收所造成。膠帶如果矇住口鼻，反而會造成口鼻的
    蒸氣無法出來，無法造成水氣的凝結，膠帶應該不會造成皮
    膚類似遭水浸潤糜爛程度不同的變化。伊贊同台大法醫科鑑
    定報告的內容等語（原審卷(四)第8至10頁）。查鑑定人陳明
    宏為長庚醫學院醫學系畢業，有病理專科醫師之資格，並通
    過司法人員特考法醫師考試，且曾至美國邁阿密法醫中心接
    受訓練，從88年起即擔任法務部法醫研究所顧問法醫師，從
    事法醫鑑定業務迄今，法醫鑑定業務為其專業，其鑑定意見
    ，自有高度價值。惟鑑於法務部法醫研究所原鑑定意見，與
    鑑定人陳明宏於原審95年6月23日之鑑定意見，不盡一致，
    經本院前審函請該所補充鑑定結果，該所於96年1月19日以
    法醫理字第0950005589號函覆稱：(一)原鑑定人在製作鑑定書
    時尚未能確認死因究係遭強灌安眠藥過量致死，或是給予安
    眠藥昏迷後遭以塑膠袋蒙住頭部窒息，後來在台灣宜蘭地方
    法院出庭作證時，因閱覽當庭提示相關證卷照片，重新注意
    到臉部皮膚較其他身體部分更潮濕糜爛，而作出結論；(二)死
    者頭部遭覆蓋塑膠袋時，仍有氣息的證據在於塑膠袋內因呼
    吸作用所形成之凝結水使死者臉部皮膚較其他身體部分更為
    潮濕糜爛，此凝結水存在塑膠袋內側，並不因棄屍後之天候
    影響，且對比身體其他部位同樣棄屍埋藏卻未見臉部皮膚相
    同的潮濕糜爛，顯示臉部皮膚變化應非棄屍後氣候環境因素
    引起，而是死者仍有呼吸所致等語（本院前審卷(三)第12頁）
    。上揭該所94年12月9日函之鑑定意見，模擬兩可，96年1月
    19日函則說理明晰，結論一致，自較可採。辯護人雖主張：
    鑑定書上沒有提到窒息死亡的生理上特徵（如遺精、漏尿）
    ，所以判斷被害人有可能是窒息死亡，是沒有經過充分暸解
    後的判斷云云。惟鑑定人陳明宏於原審已證稱：一般說來，
    窒息死亡會有一些外觀上的特點，但這些大部分都是在比較
    直接的外力壓迫下，加上死者有抵抗的情形時，才會觀察到
    ，譬如說皮膚或結膜出現針頭大小的出血點，但是本案死者
    如果是在使用安眠藥物後造成昏迷狀態，沒有抵抗掙扎能力
    ，可能不會留下這些特徵。又如果是沒有抵抗的情形下，遭
    輕薄的塑膠袋覆蓋臉部而窒息，不見得會出現上述的特徵，
    其次是本案死者的遺體已經嚴重腐敗，所以類似針頭大小的
    出血點，要在遺體上發現，已經不太可能，所以本案中伊並
    沒有發現上述的特徵等語（原審卷(三)第247頁）；鑑定人即
    前任臺灣宜蘭地方法院檢察署法醫師癸○○亦於本院證稱：
    一般人窒息死亡不一定會如醫學報告所載有遺精、漏尿之情
    形，這無法確定，本案死者因無法判斷有無遺精、漏尿，所
    以沒有此部分之記載等語（本院更(一)審卷(五)第150頁）。均
    已充分說明窒息死亡之生理反應在本案不易發現之情形，並
    非忽略此一情形，是辯護人上揭主張，並無憑據。
  原審函請國立臺灣大學醫學院法醫學科鑑定周聖主死因，經
    該院以95年6月15日（95）醫秘字第1363號函附鑑定案件回
    覆書所稱「由於屍體發現是在丟棄後的2個月後，且只有胃
    內容物中可測得鎮靜安眠藥（Zolpidem3.464ug／ml），實
    無法判定當時血液內的濃度，所以無法評估其是否已達可造
    成死亡的劑量。由於Medical Toxicology中提到曾有服用39
    顆仍未昏迷，而筆錄中提到每天給予1至2顆看來，應不至於
    造成死亡，所以後來以塑膠袋蒙住頭部窒息死亡的可能性較
    高」（原審卷(三)第315頁）。嗣經本院前審函請補充鑑定，
    鑑定意見稱：三、Zolpidem尚未建立確定之致死量，一般而
    言，服用Zolpidem致死之案例很少。四、每三餐飯後，均以
    Zolpidem二粒磨碎後放入飲料中服用，則48小時內共服用6
    、7次，合計服用12至14粒，因Zolpidem代謝上屬於作用快
    、短效型安眠藥，其半衰期是2至4小時，所以其血液中濃度
    會很快下降。五、目前市售之Zolpidem每粒之劑量為10mg，
    如於48小時內，每次飯後服用2粒，每次之劑量為20mg，則6
    至7次服用之總劑量為120至140mg，而非服用120至140mg，
    應不至於致死等語（本院前審卷(三)第131頁）。另原審以「
    一般人服用安眠藥Zolpidem至多少份量屬過量而會致死？如
    以一般藥房販售之上開顆粒狀安眠藥自第1日下午6時起至第
    3日下午6、7時止之期間內，於三餐飯後每次均將上開藥物
    磨碎後放入飲料中服用，是否會造成昏迷或過量致死；又如
    於上開期間內分次餵食20顆（每次餵食約2、3顆），是否會
    造成昏迷或過量致死？」一事，函詢法務部法醫研究所後，
    該所函覆稱「Zolpidem安眠藥之安全域極大，血中濃度約80
    至150ng／ml即可產生藥理作用，但是致死血中濃度為4.1ug
    ／ml，推算致死劑量為產生藥理作用的30至50倍。Zolpidem
    的半衰期甚短約2小時，因此死者如確實遭以函中所述方式
    ，分開小劑量餵食Zolpidem應不易造成過量致死。」等語明
    確，此有法務部法醫研究所95年7月19日法醫理字第0950002
    867號函在卷可稽（原審卷(四)第226頁）。從上可知，二鑑定
    機關均一致認為周聖主以上開方式服用前揭安眠藥，不致過
    量致死。
  另關於宜蘭地檢署法醫師癸○○所出具之法醫驗斷書上雖記
    載死者周聖主之死因為「強灌安眠藥引起休克致死」云云（
    第321號相卷第12至22頁），檢察官雖於94年9月28日下午1
    時18分會同法醫師癸○○為相驗，而依其所出具之法醫驗斷
    書僅記載：死者口部、胸部、腹部等均已腐敗等情，檢察官
    並於94年9月28日下午1時30分會同法務部法醫研究所法醫師
    陳明宏對死者屍體進行解剖，並摘取脾、肺、肝、腎、胰、
    胃等臟器取樣，攜回化驗，此有勘驗筆錄2份附卷可憑（第3
    21號相卷第10、11頁），故法醫師癸○○僅有對死者相驗，
    實際施作解剖、器官取樣及化驗的則是法醫研究所法醫師陳
    明宏，被告等人抗辯陳明宏只觀看照片而非直接接觸屍體，
    所為鑑定結果令人質疑云云，顯與事實不符。而依鑑定人癸○○於本院證稱：伊之所以死因記載強灌安眠藥引起休克死
    亡，是因現場有查到安眠藥，但當時死者之器官採樣化驗均
    是由法醫研究中心為之，伊並沒有化驗死者服用藥量，伊認
    為應該是服藥過量才會引起死亡，所以伊才如此記載等語（
    本院更(一)審卷(五)第148至150頁），顯見鑑定人癸○○上開死
    因記載，僅係參酌現場查扣有安眠藥，且被害人已死亡之事
    實，遽行認定死者是強灌安眠藥引起休克死亡，並未經過科
    學的採樣及化驗，其對死亡之認定顯然過於擅斷且未有憑據
    。且其死因之認定亦顯與前舉鑑定人陳明宏於95年6月23日
    原審審理時所表達死者周聖主確定死因之鑑定意見、國立臺
    灣大學醫學院95年6月15日（95）醫秘字第1363號函附鑑定
    案件回覆書所載死者周聖主死因之鑑定意見、法務部法醫研
    究所95年7月19日法醫理字第0950002 867號函覆之內容，均
    不符合，是臺灣宜蘭地方法院檢察署法醫師癸○○之上開意
    見並不足採，無從據為對被告等人有利之認定。
  被告甲○○雖辯稱：死者頭、臉部潮濕現象可能是因被告將
    濕毛巾覆蓋於死者臉部所致云云。惟據被告甲○○於警詢陳
    稱：自從周聖主遭伊等拘禁之後就一直將他眼睛用膠帶矇住
    ，因為怕他會指認伊等及看到經過的路（第3047號偵卷(二)第
    128頁）；於原審陳稱：94年7月26日伊從後車門開門進入周
    聖主車內，伊就將被害人的頭往下壓，不讓他看到行進的路
    線，後來伊看到周聖主車子後面有膠帶，伊就用膠帶矇住周
    聖主眼睛（原審卷(三)第114頁），因周聖主表示眼睛會痛，
    伊有將毛巾浸水，再扭乾後以濕毛巾矇住被害人眼睛，再用
    膠帶纏在毛巾外面等語（原審卷(四)第140頁）；被告丙○○
    於原審亦稱：在秀山路時就用毛巾包住眼睛再用膠帶封住（
    原審卷(二)第17頁），沒有再用其他膠帶綑綁周聖主的頭部，
    後來到棄屍現場時，伊等就用紅白塑膠袋套住周聖主的頭，
    再用膠帶纏繞其脖子等語（原審卷(二)第21、153頁）。顯見
    被告等人於94年7月26日將周聖主帶至桃園市○○路時，就
    已經用毛巾包住眼睛再用膠布綑綁之方式矇住其眼睛，衡情
    於94年7月26日包覆周聖主眼睛之濕毛巾至94年7月28日應已
    乾涸，且依鑑定人陳明宏於原審證稱：死者臉部如果有乾的
    毛巾，對死者臉部皮膚的腐爛情形是沒有太大的影響等語（
    原審卷(四)第10頁），故被告甲○○此部分之辯解，無足採信
    。
  綜上，被告甲○○、丙○○等餵食之安眠藥Zolpidem次數及
    數量，應不致致人於死。被害人之屍體特徵，又顯示係窒息
    而死，並參酌被告甲○○於偵訊時證稱：94年7月28日晚上
    伊在秀山路1樓等看到丙○○把周聖主扶下來，並要伊過去
    幫忙扶，伊記得周聖主當時說他想睡覺，上車後伊等就將載
    到林口，到林口山區時周聖主還有一點微的心跳，伊就用雙
    手壓他胸口，後來丙○○則在外面鋪帆布，伊用耳靠近聽，
    周聖主還有一點心跳，丙○○說沒關係，把他抬下來，丙○○拿塑膠袋套住周聖主的頭並綁上膠帶，伊則用膠帶綁住周
    聖主的腳及頭部、脖子的膠帶，再共同將周聖主抱起來往山
    下丟棄等語（第2894號偵卷(一)第95頁）；於原審則稱：要載
    往山上時伊在車上看周聖主還有沒有氣，伊有告訴丙○○說
    ，周聖主好像有在動，伊在幫周聖主按壓心臟等語（原審卷
    (一)第35頁、卷(三)第150頁）；被告乙○○亦於偵訊時陳稱：
    伊等將周聖主帶離公寓時是否還活者，因伊沒有接觸到他，
    所以不確定，不過在車內綑綁時感覺周聖主還有一口氣，伊
    感覺周聖主有在掙扎等語（第3047號偵卷(一)第64頁），堪認
    周聖主於頭部被套住紅白塑膠袋之前尚有微弱氣息。何況，
    被告甲○○、丙○○等刻意以塑膠袋套住周聖主頭部，再以
    膠袋纏繞頸部等情，如被告等人當時確認周聖主已死亡，將
    周聖主逕行裝入帆布袋內棄屍即可，何必再多此一舉？顯見
    周聖主當時氣息猶在，而有加工使之死亡之必要，足認周聖
    主係因被告等人以塑膠袋套頭，再以膠袋纏繞頸部而致窒息
    死亡。
  (八)按利用塑膠袋及膠帶將人之頭部纏繞密封，將使人因而無法
    呼吸導致窒息死亡，乃眾人週知之常識，被告丁○○、乙○○、甲○○、丙○○對此亦當知之甚明，故由其等以塑膠袋
    及膠帶將尚有氣息之周聖主頭、頸部纏繞密封，即可知其等
    確有殺人之犯意至明。依此，被告戊○○與共犯丁○○、乙○○、丙○○、甲○○，基於殺人之犯意聯絡，由甲○○與
    丙○○以紅白相間之塑膠袋矇住周聖主頭部，再用膠帶纏繞
    頸部將該塑膠袋密封，且以膠帶綑綁周聖主雙手、雙腳，再
    用大型垃圾塑膠袋套住周聖主之身體，並用膠帶層層密封，
    最後再以帆布包裹周聖主之身體後，將周聖主推落山谷，終
    造成周聖主因頭部遭塑膠袋及膠帶綑綁密封而窒息死亡之犯
    罪事實，已堪認定。
  (九)至於被告戊○○雖矢口否認殺人犯行，並以前揭情詞置辯，
    且被告丁○○、乙○○、甲○○、丙○○於原審均翻異前詞
    ，被告丁○○改稱：94年7月28日晚上伊沒有打電話給戊○○，乙○○他們在廣濟幹41號電線桿附近所做的事情伊都不
    知道，事先伊並不知情，伊也沒有在場，伊沒有殺人。戊○○所交付之100萬元是要買辛○○房子的錢，錢直接交給辛○○，錢與周聖主的事無關云云；被告甲○○改稱：94年7
    月28日是因為在秀山路的房子裡，發現周聖主已經沒有呼吸
    、心跳後，才會與乙○○、丙○○一同至林口山上，將周聖
    主以塑膠袋、帆布包裹丟棄。是因為於拘禁周聖主期間，每
    次餵食周聖主1至3顆安眠藥，總共餵食2、30顆，不小心餵
    食過量的安眠藥，才會導致周聖主死亡，伊並不是故意殺人
    。事後雖曾與戊○○一起吃飯，但沒有談到周聖主的事，戊○○也沒有說感謝伊等幫他處理事情的話云云；被告乙○○
    改稱：94年7月28日是甲○○打電話給伊說周聖主已經死了
    ，伊才會與甲○○、丙○○一同至林口山上，將周聖主綑綁
    丟棄云云；被告丙○○改稱：94年7月28日晚上是因為在秀
    山路的房子裡，發現周聖主已經沒有呼吸、心跳後，才會與
    乙○○、甲○○一同至林口山上，將周聖主以塑膠袋、帆布
    包裹丟棄。是因為不小心餵周聖主吃過量的安眠藥，才導致
    周聖主死亡，伊並不是故意殺人云云。惟周聖主係窒息而死
    ，已認定如上，是被告乙○○、甲○○、丙○○所稱「周聖
    主是服用安眠藥過量致死，伊並非故意殺人」云云，均不足
    採信。其次，被告丁○○、乙○○、甲○○於審理中均未提
    出刑求之抗辯，堪信前揭(一)至(四)所舉之證詞均係出於其等自
    由意志所為之陳述，雖被告丁○○事後改稱係遭警員誘導方
    為上開證詞，然殺人罪屬可判死刑之重罪為眾所周知之事實
    ，故苟非確有其事，被告丁○○豈有受誘導而承認自己殺人
    犯行，並藉此來誣告被告戊○○之理，因此，被告丁○○、
    乙○○、甲○○上開供承殺人之證詞，應屬可採。從而，被
    告戊○○空言否認犯行，及被告丁○○、乙○○、甲○○、
    丙○○翻異前詞所為否認殺人犯行之證詞，係卸責諉過、迴
    護之詞，諉無足取。
  (十)被告戊○○及其辯護人另辯稱無殺人動機乙節，然被告戊○○與死者周聖主間既有「周聖主所開立予被告戊○○之數百
    萬元支票未兌現」、「被告戊○○所開立予周聖主之數百萬
    元支票則遭周聖主轉給他人，戊○○須負兌現票款之責任」
    ，且因上開債務糾紛已造成被告戊○○遭警方調查涉犯誣告
    他人侵占遺失票據之罪嫌，則被告戊○○於僱用丁○○等人
    逼迫還債及逼迫周聖主承認侵占票據未成後，心生不滿，基
    於洩恨或基於掩飾私行拘禁之犯行，於接獲被告丁○○之通
    知後，與被告丁○○共同起殺人之意，而同意將周聖主殺害
    ，並無任何不合理之處，是被告戊○○及其辯護人所持前揭
    辯解，並不足採。
  (十一)另被告戊○○及其辯護人雖辯稱：依卷內所附之通聯記錄，
    並無丁○○所稱於94年7月28日晚間由其主動打電話給戊○○之通話記錄，故丁○○之證言與事實不符云云，然此部分
    已詳如上揭理由(六)之說明，依通聯記錄顯示係被告丁○○撥
    電話予楊勝欽，再由楊勝欽代為聯絡被告戊○○，旋由被告
    戊○○撥話予被告丁○○，被告丁○○於偵訊陳稱有直接打
    電話給戊○○之證詞，僅係為迴護楊勝欽，唯恐楊勝欽涉及
    共同私禁部分遭查獲，本院認其此部分之證詞固不可採信，
    惟被告丁○○既係透過楊勝欽聯繫到被告戊○○，被告戊○○並隨即以門號0000000000號撥打至被告丁○○使用之門號
    0000000000，與被告丁○○通話，時間達21秒，已如上述，
    並參酌被告戊○○上開(五)之自白「我曾經在桃園市○○路丁○○的公司交付現金100萬元給丁○○，因為丁○○說周聖
    主的事情處理好了」等語，可知被告戊○○確有交待丁○○
    處理周聖主，所謂「處理」，依本件被告等人未能向周聖主
    討債成功，反將之殺害之結果觀之，自係指加以殺害而言，
    此亦可佐證被告丁○○證稱事前有向戊○○報告要殺害周聖
    主，戊○○同意乙節，堪以採信。
  (十二)被告戊○○雖聲請傳訊人楊勝欽、庚○○、林志華，欲證明
    其委託丁○○等人處理債務，並沒有要求其等強押、拘禁周
    聖主，更沒有指示殺害周聖主，惟被告戊○○共同強押、拘
    禁周聖主犯行部分，業經最高法院上訴駁回確定，已無再行
    調查之必要；而指示殺害周聖主部分，依被告丁○○所述，
    係其與被告戊○○在電話中詢問討論之結果，楊勝欽、庚○○、林志華既非通話之對象，當無可能知悉此事，故本院認
    無傳訊之必要。被告戊○○另聲請傳訊證人陳耀宗、羅雁育
    ，欲證明丁○○有向戊○○勒索一事，被告戊○○固指稱丁○○向其勒索金錢，不然要將責任全部推給其一人，然此為
    被告丁○○所否認，且此係案發後被告戊○○與丁○○就本
    案殺人犯行互為推諉所致，核與本件案發情節無涉，本院認
    亦無傳訊之必要。綜上所述，此部分事證已臻明確，被告戊○○殺人犯行堪予認定，應依法論科。
二、被告丁○○部分：
    訊據被告丁○○於本院更(一)審固坦承其有參與殺人、棄屍之
    犯行，惟稱：94年7月27日中午乙○○找伊和戊○○出來，
    約在桃園市○○路的新楓林園茶坊，乙○○當時建議戊○○
    殺了周聖主，因周聖主不願承認侵占，但伊及戊○○均不同
    意，乙○○即表示再給他2天的時間，周聖主必能屈服，並
    交給伊及戊○○各1張王八卡作為聯絡之用，94年7月28日乙○○通知伊有狀況，伊到秀山路後，乙○○表示要殺周聖主
    ，並要伊先詢問戊○○的意思，伊就用乙○○給伊的王八卡
    打給戊○○的王八卡，伊告訴戊○○說乙○○又建議殺人，
    戊○○馬上反對，並說事情不要鬧大，伊掛了電話告訴乙○○說戊○○反對，乙○○就要伊再打給戊○○，他並和戊○○通話，約講了3、4分鐘，乙○○掛了電話，告訴他手下說
    鄭董同意，可以處理了，於是丙○○和甲○○就走向周聖主
    ，並動手壓住周聖主的上半身使其不能動彈，甲○○用雙手
    摀住周聖主口鼻，伊只能眼睜睜看他們悶死周聖主3次，後
    來他們確定周聖主沒心跳，乙○○就打電話給戊○○表示人
    已死亡，後續他會處理，乙○○掛電話後，丙○○向乙○○
    表示林口他很熟，有很多地方可丟屍體，乙○○邀伊一同去
    林口山區，伊就先在秀山路住處樓下等乙○○，並趁他們去
    開車及搬運周聖主屍體時，因伊王八卡的手機乙○○打完後
    沒有還給伊，伊就以自己門號的手機打給戊○○質問他為何
    同意殺人，結果沒人接聽，後來戊○○回撥打來，要伊不用
    想太多，並說明天會來桃園找伊再告訴伊原因，此時伊看到
    乙○○把車開向伊這裡，伊就趕緊掛電話，伊等就開車，途
    中經過一家大賣場下車去買一些東西，到達山區後，甲○○
    、丙○○包裹屍體後就將屍體推下山去。隔天晚上約6、7點
    戊○○來找伊，說他會答應乙○○殺人是因乙○○在電話中
    告訴他周聖主不可能會承認侵占，如繼續押周聖主，警察很
    快會追蹤周聖主的電話找上門，所以乙○○要戊○○給他50
    萬元，他會把周聖主處理，且決不會牽連戊○○云云。惟查
    ：
  (一)被告丁○○於本院更(一)審上揭陳述，核與其於94年9月28日
    偵訊及原審94年9月29日訊問時之自白並不相符，並均經被
    告戊○○、乙○○否認有交付王八卡並以插王八卡使用之手
    機通話一事。且依被告戊○○使用門號0000000000號之通聯
    記錄所載，被告戊○○於94年7月27日中午至下午1點多，其
    門號基地台位置都在臺北縣三重市，下午2點至4點多均在臺
    北市區，並無被告丁○○所稱同至桃園市○○路新楓林園茶
    坊等情。何況被告丁○○所稱在秀山路處所由乙○○等人悶
    死周聖主一事，亦與被告乙○○、甲○○、丙○○上揭證述
    情節不相吻合，被告丁○○又稱其於94年7月28日晚上有以
    其0000000000門號撥打予被告戊○○，惟未接通，然依被告
    戊○○使用0000000000號門號之通聯記錄就未接通之來電均
    會有通話時間0秒之顯示（第3047號偵卷(二)第452至478頁）
    ，惟94年7月28日當晚並無被告丁○○所稱該通未接通之電
    話記錄，益徵被告丁○○於本院所為上揭陳述，均與事實不
    符，難以採信。
  (二)被告丁○○殺人犯行業據其於94年9月28日偵訊及原審94年9
    月29日訊問時之供承：乙○○於94年7月28日晚上打電話給
    伊說周聖主不配合，要把他殺掉，當時周聖主的身體還好，
    只是在睡覺，乙○○問伊後，伊再電話告訴戊○○有關乙○○要殺人的意思，戊○○在電話中說好，並說讓乙○○去處
    理，伊、乙○○、丙○○、甲○○就由丙○○帶路將周聖主
    帶到林口一處山區，伊在後面看，當時周聖主身體狀況還良
    好，意識清楚，在山區甲○○先用手嗚住周聖主的鼻子，再
    與丙○○用膠布綁周聖主的頭，最後再用帆布包起來，丟下
    去山下，伊在旁邊把風，乙○○也在旁邊。所以殺人部分伊
    承認等情語詳（第2894號偵卷(一)第58頁、第66號聲羈卷第21
    、22頁），核與前揭一(二)至(四)所舉被告甲○○、乙○○、丙○○結證之情節相符。亦與前揭一(七)所舉鑑定人陳明宏、法
    務部法醫研究所、國立臺灣大學醫學院法醫學科針對周聖主
    死因所為之鑑定意見相吻合。此外，復有前揭一(六)所舉之被
    告丁○○與被告戊○○於丁○○等人丟棄周聖主身體前後，
    以0000000000、0000000000號行動電話相互聯絡之通聯記錄
    在卷可稽。而死者屍體尋獲當時所顯現之綑綁情狀，亦有前
    揭一(六)所舉之相驗筆錄、相驗屍體證明書及相驗解剖相片、
    現場相片可資佐證。依此，被告丁○○與被告戊○○、乙○○、丙○○、甲○○基於殺人之犯意聯絡，由甲○○與丙○○以紅白相間之塑膠袋蒙住周聖主頭部，再用膠帶纏繞頸部
    將該塑膠袋之開口處密封，且以膠帶綑綁周聖主雙手、雙腳
    ，再用大型垃圾塑膠袋套住周聖主之身體，並用膠帶層層密
    封，最後再以帆布包裹周聖主之身體後，將周聖主推落山谷
    ，終造成周聖主因頭部遭塑膠袋及膠帶綑綁密封而窒息死亡
    之犯罪事實，已堪認定。
  (三)被告丁○○雖聲請本院對其他共犯被告為測謊，證明全部被
    告無一冤枉，惟本院依卷內證據已堪認定其餘被告之犯行，
    且案發迄今已約4年，對其等所為之測謊難期有正確之結論
    ，故本院認無測謊之必要。綜上所述，此部分事證已臻明確
    ，被告丁○○殺人犯行堪予認定，應依法論科。
三、被告乙○○部分：
    訊據被告乙○○固坦承其有於94年7月28日晚間，與甲○○
    、丙○○一同至台北縣新莊市○○路山區廣濟幹41號電線桿
    附近，由甲○○、丙○○以紅白相間之塑膠袋矇住周聖主頭
    部，再用膠帶纏繞頸部將該塑膠袋密封，之後再以膠帶綑綁
    周聖主雙手、雙腳，並以大型垃圾塑膠袋套住周聖主身體，
    再用膠帶層層密封，最後再以帆布包裹周聖主之身體後，將
    周聖主推落山谷之事實（原審卷(一)第30、176頁，卷(四)第161
    頁），惟矢口否認有殺人犯行，辯稱：伊沒有打電話給丁○○，丁○○全程都有參與，伊有開車跟著車走，但伊沒有去
    做殺害的動作云云，然查：
  (一)被告乙○○於原審94年9月29日訊問時已自白：在公寓伊等
    一直餵食周聖主安眠藥，共餵了2、3天，之後周聖主覺得身
    體不舒服，感覺喘氣，活動力都沒有。後來伊等就帶周聖主
    到林口山區，是丁○○指示要將周聖主綑綁丟棄，就由甲○○、丙○○拿膠帶從頭部、手腳一直捆，當時伊在旁邊，伊
    等是聽從丁○○的指示要將周聖主殺掉，膠帶是伊等沿路買
    的，在捆綁時感覺周聖主還有一口氣，伊感覺周聖主在掙扎
    等語綦詳（原審第66號聲羈卷第25、26頁），核與前揭一(一)
    、(二)、(四)所舉被告丁○○、甲○○、丙○○結證之情節相符
    ，亦與前揭一(六)所舉鑑定人陳明宏、法務部法醫研究所、國
    立臺灣大學醫學院法醫學科針對周聖主死因所為之鑑定意見
    相吻合。而死者屍體尋獲當時所顯現之綑綁情狀，亦有前揭
    一(六)所舉之相驗筆錄、相驗屍體證明書及相驗解剖相片、現
    場相片可資佐證。又利用塑膠袋及膠帶將人之頭、頸部纏繞
    密封，將使人因而無法呼吸導致窒息死亡，乃眾所皆知之常
    識，被告乙○○及丁○○、甲○○、丙○○對此亦當知之甚
    明，故由其等以塑膠袋及膠帶將尚有氣息之周聖主頭部纏繞
    密封，即可知渠等確有殺人之犯意。從而，被告共同殺人之
    事實，已堪認定。
  (二)被告乙○○雖以前揭情詞置辯，惟所謂共犯，在合同意思範
    圍內，各自分擔犯罪行為之一部，相互利用他人之行為，以
    達其犯罪之目的者，即應對於全部所發生之結果，共同負責
    。本件係由被告戊○○、丁○○與乙○○共同決意殺害周聖
    主，被告乙○○更驅車同往新莊市○○路山區現場，並由被
    告甲○○、丙○○殺害周聖主，縱未親自動手殺人，然其有
    把風之行為，依上開說明，亦應令負殺人之責。
  (三)綜上所述，此部分事證已臻明確，被告乙○○之殺人犯行堪
    予認定，應依法論科。
四、被告甲○○部分：
    訊據被告甲○○固坦承其有於94年7月28日晚間，與乙○○
    、丙○○一同至台北縣新莊市○○路山區廣濟幹41號電線桿
    附近，由其與丙○○以紅白相間之塑膠袋矇住周聖主頭部，
    再用膠帶纏繞頸部將該塑膠袋密封，之後再以膠帶綑綁周聖
    主雙手、雙腳，並以大型垃圾塑膠袋套住周聖主之身體，再
    用膠帶層層密封，最後再以帆布包裹周聖主之身體後，將周
    聖主推落山谷之事實（原審卷(一)第35、162頁，卷(四)第163頁
    ），惟矢口否認有殺人犯行，辯稱：伊去到現場的時候，丙○○、乙○○、丁○○都有去，周聖主當時已死亡，只是因
    為剛被抓，伊會怕，所以伊說他沒有死，伊只是棄屍而已云
    云。然查：
  (一)被告甲○○已於94年9月28日、94年10月4日偵訊時自白供稱
    ：94年7月28日晚上丙○○把周聖主扶下來，並要伊過去幫
    忙扶，伊記得周聖主當時說他想睡覺，上車後伊等就將他載
    到林口，到林口的山區時周聖主還有一點微微的心跳，伊就
    用雙手壓他的胸口，後來丙○○則在外面鋪帆布，伊用耳靠
    近聽，他還有一點心跳，丙○○說沒有關係，把他抬下來，
    丙○○拿塑膠袋套住周聖主的頭並綁上膠帶，伊則用膠帶綁
    周聖主的腳，伊也有幫綁頭部及脖子的膠帶，伊與丙○○共
    同將周聖主抱起來往山下丟，乙○○及丁○○則全程在旁邊
    看。伊曾問丙○○，東西怎麼來的，他說是他與丁○○去桃
    園龜山的大賣場買的。伊等把屍體丟棄後有再與戊○○連絡
    ，棄屍後約2、3天，戊○○又在富華酒店開二間包廂，伊與
    陳玟溢同一間，戊○○、丁○○、乙○○同在另一間包廂，
    丙○○則二間跑，戊○○有來跟伊等敬酒，還說辛苦了，謝
    謝伊等幫他處理事情等語綦詳（第2894號偵卷(一)第96、249
    頁），核與前揭一(一)、(三)、(四)所舉被告丁○○、乙○○、丙○○結證之情節相符，亦與前揭一(六)所舉鑑定人陳明宏、國
    立臺灣大學醫學院法醫學科針對周聖主死因所為之鑑定意見
    相吻合。此外，復有前揭一(六)所舉之被告丁○○與戊○○於
    丁○○等人丟棄周聖主身體及車輛前後，以0000000000、00
    00000000號行動電話相互聯絡之通聯記錄在卷可稽。而死者
    屍體尋獲當時所顯現之綑綁情狀，亦有前揭一(六)所舉之相驗
    筆錄、相驗屍體證明書及相驗解剖相片、現場相片張可資佐
    證。依此，被告甲○○與戊○○、丁○○、乙○○、丙○○
    ，基於殺人之犯意聯絡，由被告甲○○與丙○○以紅白相間
    之塑膠袋矇住周聖主頭部，再用膠帶纏繞頸部將該塑膠袋之
    開口處密封，且以膠帶綑綁周聖主雙手、雙腳，再用大型垃
    圾塑膠袋套住周聖主之身體，並用膠帶層層密封，最後再以
    帆布包裹周聖主之身體後，將周聖主推落山谷，終造成周聖
    主因頭部遭塑膠袋及膠帶綑綁密封而窒息死亡之犯罪事實，
    已堪認定。
  (二)被告甲○○雖以前詞置辯，惟殺人為可處死刑之重罪，為公
    眾週知之事實，被告到案之時，如係因害怕，應極力否認犯
    行才是，豈有反而承認殺人重罪之理。又本件被害人周聖主
    係窒息而死，已如上述，亦與所辯不符，自不可採。
  (三)綜上所述，此部分事證已臻明確，被告甲○○殺人犯行堪予
    認定，應依法論科。
五、被告丙○○部分：
    訊據被告丙○○固坦承其有於94年7月28日晚間，與甲○○
    、丙○○一同至台北縣新莊市○○路山區廣濟幹41號電線桿
    附近，由伊與丙○○以紅白相間之塑膠袋矇住周聖主頭部，
    再用膠帶纏繞頸部將該塑膠袋密封，之後再以膠帶綑綁周聖
    主雙手、雙腳，並以大型垃圾塑膠袋套住周聖主之身體，再
    用膠帶層層密封，最後再以帆布包裹周聖主之身體後，將周
    聖主推落山谷之事實（原審卷(二)第19、158頁、卷(四)第164頁
    ），惟矢口否認有殺人犯行，辯稱：死者是吃安眠藥死掉，
    伊等沒有掐他、悶死他，棄屍沒有錯，這些都是丁○○以前
    編的故事云云，然查：
  (一)被告丙○○於95年2月7日檢察官偵訊時已自白供承：在山區
    時伊、甲○○、丁○○、乙○○四人都有動手先用垃圾袋套
    住周聖主的頭跟腳，然後再用膠帶綁起來，最後再用帆布包
    起來，由伊與甲○○將周聖主丟下山，依照當時情形，伊有
    想過，若周聖主尚未斷氣，伊等以此方式綑綁他，會讓他窒
    息死亡，但伊是小弟，聽人辦事，是丁○○說要把周聖主包
    起來，所以伊等才一起動手等語綦詳（第44號偵緝卷第34頁
    ），核與前揭一(一)至(三)所舉被告丁○○、甲○○、乙○○結
    證之情節相符，亦與前揭一(六)所舉鑑定人陳明宏、國立臺灣
    大學醫學院法醫學科針對周聖主死因所為之鑑定意見相吻合
    。而死者屍體尋獲當時所顯現之綑綁情狀，亦有前揭一(六)所
    舉之相驗筆錄、相驗屍體證明書及相驗解剖相片、現場相片
    共28張可資佐證。從而，被告丙○○與戊○○、丁○○、乙○○、甲○○基於殺人之犯意聯絡，由甲○○與丙○○以紅
    白相間之塑膠袋矇住周聖主頭部，再用膠帶纏繞頸部將該塑
    膠袋之開口處密封，且以膠帶綑綁周聖主雙手、雙腳，再用
    大型垃圾塑膠袋套住周聖主之身體，並用膠帶層層密封，最
    後再以帆布包裹周聖主之身體後，將周聖主推落山谷，終造
    成周聖主因頭部遭塑膠袋及膠帶綑綁密封而窒息死亡之犯罪
    事實，已堪認定。
  (二)被告丙○○雖否認殺人犯行，並以前揭情詞置辯，然與其先
    前自白已有不符，且周聖主係因窒息死亡，已詳如上述，被
    告丙○○所辯，顯係事後避重就輕之詞，自不可採。
  (三)綜上所述，此部分事證已臻明確，被告丙○○之殺人犯行堪
    予認定，應依法論科。
參、論罪科刑方面：
一、被告5人行為後，刑法業經修正，並自95年7月1日生效施行
    ，有關本件情形：
  (一)修正後刑法第28條雖將「實施」修正為「實行」。其中「實
    施」一語，涵蓋陰謀、預備、著手及實行之概念在內，其範
    圍較廣；而「實行」則著重於直接從事構成犯罪事實之行為
    ，其範圍較狹，是修正後刑法共同正犯之範圍已有限縮，共
    同正犯之範圍既因此而有變動，自屬犯罪後法律有變更，而
    非僅屬純文字修正，經比較結果，以修正後刑法有利於被告
    5人。
  (二)本件綜合上揭新舊刑法比較之結果，並本於統一性及整體性
    原則，修正後之刑法較有利於被告5人，爰一體適用修正後
    之刑法。
二、核被告戊○○、丁○○、乙○○、甲○○、丙○○5人所為
    ，均係犯刑法第271條第1項之殺人罪。按共同正犯之意思聯
    絡，原不以數人間直接發生者為限，即有間接之聯絡者，亦
    包括在內。如甲分別邀約乙、丙犯罪，雖乙、丙間彼此並無
    直接之聯絡，亦無礙於其為共同正犯之成立（最高法院77台
    上字第2135號判例要旨可參）。本件被告乙○○起殺人犯意
    後，經被告丁○○透過無殺人犯意之楊勝欽聯絡到被告戊○○，經被告戊○○同意後，被告丁○○即轉知被告乙○○、
    甲○○、丙○○等人，被告戊○○與乙○○、甲○○、丙○○間之殺人犯意聯絡雖非直接，而係由被告丁○○間接為之
    ，惟揆諸上揭判例意旨，被告戊○○透過被告丁○○與被告
    乙○○、甲○○、丙○○等人之間接聯絡亦包括在共同正犯
    之意思聯絡內。被告戊○○雖未到現場殺人，惟其既已與被
    告丁○○、乙○○、甲○○、丙○○有殺人之犯意聯絡在先
    ，僅推由被告丁○○等人到現場實行，則被告戊○○即為共
    謀共同正犯；被告丁○○、乙○○、甲○○、丙○○就上開
    殺人犯行，有犯意聯絡與行為分擔，均為共同正犯。又被告
    甲○○有事實欄所述犯罪科刑執行情形，有本院被告前案紀
    錄表在卷可憑，被告甲○○於前案執行畢後，5年內故意再
    犯有期徒刑以上刑之本罪，為累犯，應依刑法第47條第1項
    規定，除法定本刑死刑、無期徒刑依刑法第64條第1項、第
    65條第1項規定不得加重外，應就有期徒刑部分加重其刑。
三、原審據以論罪科刑，固非無見，惟被告乙○○亦有共同殺
    人之犯行，原判決事實四僅敘及被告戊○○、丁○○、甲○○、丙○○另基於殺人之犯意聯絡，漏列被告乙○○，容有
    疏失；本件係被告乙○○先於94年7月28日晚11時38分許
    以電話聯繫丁○○稱「周聖主始終不願配合，放人亦不可行
    ，欲將周聖主殺害」，被告丁○○再透過無殺人犯意之楊勝
    欽聯絡到被告戊○○，被告戊○○旋於當晚11時43分許電話
    聯繫丁○○，原審卻認定係被告乙○○先聯繫丁○○稱「周
    聖主始終不願配合，放人亦不可行，欲將周聖主殺害」，被
    告丁○○再致電詢問被告戊○○將周聖主殺害之意見之事實
    ，核與卷附通聯記錄不符，亦有未合。被告戊○○、乙○○
    、甲○○、丙○○均上訴猶執前詞否認有共同殺人；被告丁○○固坦承有殺人，惟認原審量刑過重，雖均無理由，然原
    判決既有上開可議之處，仍屬無可維持，應由本院就關於被
    告被告戊○○、丁○○、丙○○、乙○○、甲○○殺人部分
    及其等定執行刑部分均予撤銷改判。
四、爰審酌被告戊○○、丁○○、乙○○因周聖主拒不配合，遽
    起殺意，囑被告甲○○、丙○○將昏沈中之周聖主，以塑膠
    袋套頭、膠帶繞頸令其窒息之方式殺害，再棄屍山谷，手段
    兇殘、目無法紀，被告戊○○、乙○○、甲○○、丙○○犯
    後猶飾詞否認殺人犯行，毫無悔意，犯後態度不佳，並被害
    人周聖主因此而喪失寶貴之生命，其家屬所承受之身心上傷
    害頗重，被告戊○○雖以2500萬元、被告乙○○、甲○○、
    丙○○各以480萬元與周聖主家屬達成民事和解，有和解筆
    錄可憑（本院更(一)審卷(一)第228、300頁），惟被告戊○○、
    乙○○、甲○○、丙○○迄今均未給付任何金錢，業據周聖
    主配偶壬○○於本院陳述在卷（本院更(一)審卷(五)第162頁反
    面），並未填補周聖主家屬任何賠償，被告丁○○雖以120
    萬元與周聖主家屬達成和解，已先行支付20萬元，並自96年
    11月起按月給付1萬元等情，有協議書在卷可憑（本院更(一)
    審卷(一)第199頁），並據壬○○於本院陳述屬實（本院更(一)
    審卷(五)第162頁反面），壬○○雖因此表示願原諒被告丁○○，惟被告丁○○所扮演之角色雖係受被告戊○○所委託，
    惟實際係指揮被告乙○○、甲○○、丙○○為殺人之行為，
    所涉情節較重，且於本院雖坦承有殺人犯行，惟所為自白亦
    與事實不符，犯後態度並未有確實悔悟，及被告戊○○、丁○○係主謀，起意殺人，被告乙○○依被告丁○○指示令小
    弟被告甲○○、丙○○2人動手行兇，手段殘忍，惡性無分
    軒輊，均認為縱量處有期徒刑之最高刑度，猶不足以償其罪
    責，故均量處無期徒刑，並依從刑從屬於主刑之原則，依刑
    法第37條第1項之規定，宣告褫奪公權終身，以示懲儆。
據上論斷，應依刑事訴訟法第369條第1項前段、第364條、第299
條第1項前段，刑法第2條第1項、第28條、第271條第1項、第47
條第1項、第37條第1項，判決如主文。
本案經檢察官謝英民到庭執行職務。
中    華    民    國    98    年    8     月    18    日
                  刑事第二庭審判長法  官  洪光燦
                                  法  官  李麗玲
                                  法  官  林恆吉
以上正本證明與原本無異。
如不服本判決，應於收受送達後十日內向本院提出上訴書狀，其
未敘述上訴之理由者並得於提起上訴後十日內向本院補提理由書
（均須按他造當事人之人數附繕本）。「切勿逕送上級法院」。
                                  書記官  陳盈璇
中    華    民    國    98    年    8     月    18    日
附錄本案論罪科刑法條全文：
刑法第271條第1項
殺人者，處死刑、無期徒刑或 10 年以上有期徒刑。


司法院資訊處製作；財團法人民間司法改革基金會備份。
